【裁判字號】    98,交聲,2583
【裁判日期】    980930
【裁判案由】    聲明異議
【裁判全文】
臺灣高雄地方法院交通事件裁定        98年度交聲字第2583號
原處分機關  交通部公路總局高雄區監理所
異  議  人  甲○○
上列受處分人因聲明異議案件，對於交通部公路總局高雄區監理
所98年9月8日所為之處分（原處分：高監自裁字第裁80-N000000
00號），聲明異議，本院裁定如下：
    主  文
原處分關於罰鍰新臺幣貳萬貳仟伍佰元及吊扣駕駛執照貳拾肆個
月部分，均撤銷。
上開撤銷部分，甲○○不罰。
    理  由
一、原處分意旨略以：異議人即受處分人甲○○，於民國97年3
    月26日10時10分許，在高雄縣大寮鄉○○路88巷巷口時，因
    酒後駕駛車牌號碼VQ-318號自用大貨車而有汽車駕駛人酒精
    濃度超過規定標準（0.25以上）之違規事由，並與朱盈燕所
    騎乘之車號H9N-702號重型機車發生碰撞，致朱盈燕受有普
    通傷害，經警到場處理並舉發酒後駕車（經測試呼氣酒精濃
    度為每公升0.26毫克），以異議人違反道路交通管理處罰條
    例第35條第1項第1款之規定依法舉發，嗣經原處分機關以原
    處分裁處罰鍰新臺幣（下同）22,500元，施以道安講習、吊
    扣駕駛執照24個月等語。
二、異議意旨略以：受處分人上開違規行為，業經臺灣高雄地方
    法院檢察署檢察官予以緩起訴處分確定，受處分人已履行緩
    起訴處分命令支付30,000元之公益金，原處分機關仍裁處罰
    鍰22,500元，違反一事不二罰原則。且異議人以駕駛自用大
    貨車為業，一家人生計來源均靠開自用大貨車來維持，原處
    分機關吊扣異議人駕駛執照2年，足使異議人家庭生活陷入
    困境。爰依法聲明異議，請求撤銷原處分等語（聲明異議範
    圍不包含施以道安講習部分）。
三、按汽車駕駛人，駕駛汽車經測試檢定，酒精濃度超過規定標
    準者，處新臺幣1 萬5,000 元以上6 萬元以下罰鍰，並當場
    移置保管其車輛及吊扣其駕駛執照1 年；因而肇事致人受傷
    者，並吊扣其駕駛執照2 年；致人重傷或死亡者，吊銷其駕
    駛執照，並不得再考領，道路交通管理處罰條例第35條第1
    項第1 款定有明文。所謂酒精濃度超過規定之標準者，依道
    路交通安全規則第114 條第2 款之規定，係指汽車駕駛人飲
    用酒類或其他類似物後其吐氣所含酒精濃度超過每公升0.25
    毫克或血液中酒精濃度超過百分之0.05以上者。次按一行為
    同時觸犯刑事法律及違反行政法上義務規定者，依刑事法律
    處罰之，但其行為應處以其他種類行政罰或得沒入之物而未
    經法院宣告沒收者，亦得裁處之；前項行為如經不起訴處分
    或為無罪、免訴、不受理、不付審理之裁判確定者，得依違
    反行政法上之義務規定裁處之；違反行政法上義務而受罰鍰
    、沒入或其他種類行政罰之處罰時，適用本法，但其他法律
    有特別規定者，從其規定，行政罰法第26條第1 項分別定有
    明文。而上開道路交通管理處罰條例第35條第1 項第1 款規
    定，係對行為人違反行政法上義務規定之裁處，且該條例關
    於一行為同時觸犯刑事法律及違反行政法上義務規定者，並
    無特別規定，故若汽車駕駛人酒後駕車之行為，經測試檢定
    酒精濃度超過規定標準，而同時涉有刑法第185 條之3 公共
    危險罪嫌時，道路交通管理處罰機關除有行政罰法第26條第
    1 項但書得處以其他種類行政罰者之情形，得裁處其他種類
    行政罰外，關於罰鍰部分，即應依上開行政罰法第26條及道
    路交通管理處罰條例第10條規定移送該管地方法院檢察署處
    理，不得逕依道路交通管理處罰條例第35條第1 項第1 款規
    定，裁處行為人罰鍰之行政罰。
四、再按被告所犯為死刑、無期徒刑或最輕本刑3 年以上有期徒
    刑以外之罪，檢察官參酌刑法第57條所列事項及公共利益之
    維護，認以緩起訴為適當者，得定1 年以上3 年以下之緩起
    訴期間為緩起訴處分，其期間自緩起訴處分確定之日起算，
    刑事訴訟法第253 條之1 第1 項定有明文。行政罰法第26條
    已明揭一事不二罰之原則，即應受行政罰之行為如經不起訴
    處分或為無罪、免訴、不受理、不付審理之裁判確定者，始
    得依違反行政法上義務規定裁處之。而上開法條規定並未包
    括緩起訴處分在內，且緩起訴處分就其使被告免於刑事訴追
    之效果而言，雖與不起訴處分相同，然緩起訴處分另須於一
    定期間內遵守或履行刑事訴訟法第253 條之2 各款所規定之
    事項，該須遵守或履行之義務，需經受處分之被告同意，與
    刑罰純屬國家刑罰權單方之規定不同，然若有刑事訴訟法第
    253 條之3 第1 項各款情形，檢察官仍得依職權或依告訴人
    之聲請，將緩起訴處分撤銷，故緩起訴處分之性質顯與不起
    訴處分不完全相同，而仍有處罰之實質。又酒後駕車經檢察
    官為緩起訴處分，並命被告向公益團體捐款或提供義務勞務
    者，被告係履行檢察官為緩起訴處分命令，此等命令名義上
    雖非刑罰，但仍是一種特殊的處遇措施，造成被告之財產減
    少或義務增加，性質上亦屬干預人民自由之處分，與刑事制
    裁無異，實質上為刑事處罰。故檢察官為緩起訴處分並命向
    公益團體捐款者，其捐款解釋上亦屬道路交通管理處罰條例
    第35條第8 項所定之罰金，監理機關雖不得再為行政裁罰，
    惟若行為人所支付之緩起訴處分金，未達道路交通管理處罰
    條例第92條第3 項所訂最低罰鍰基準規定者（依違反道路交
    通管理事件統一裁罰基準表之規定，駕駛人違反處罰條例第
    35條第1 項第1 款之規定，其吐氣所含酒精濃度超過每公升
    0.55毫克以上者，機車之最低罰鍰為45,000元，小型車之最
    低罰鍰為49,500元），依該條例第35條第8 項：「…前項（
    指有酒精濃度超過規定標準而駕駛車輛等情形）汽車駕駛人
    ，經裁判確定處以罰金低於本條例第92條第3 項所訂最低罰
    鍰基準規定者，應依本條例裁決繳納不足最低罰鍰之部分。
    」之規定，即須補繳不足最低罰鍰之部分，始為適法（臺灣
    高等法院暨所屬法院97年法律座談會刑事類提案第39號研討
    結果意旨參照）。
五、經查：
(一)、查受處分人即異議人飲酒後竟於97年3 月26日10時10分許，
    在高雄縣大寮鄉○○路88巷巷口時，因酒後駕駛車牌號碼
    VQ-318號自用大貨車而有汽車駕駛人酒精濃度超過規定標準
    （0.25以上）之違規事由，並與朱盈燕所騎乘之車號
    H9N-702 號重型機車發生碰撞，致朱盈燕受有普通傷害，經
    警到場處理並舉發酒後駕車（經測試呼氣酒精濃度為每公升
    0.26毫克），以異議人違反道路交通管理處罰條例第35條第
    1 項第1 款之規定依法舉發，而受處分人因此被移送刑事公
    共危險案件，並經臺灣高雄地方法院檢察署檢察官偵查而為
    緩起訴處分，命受處分人向指定之國庫支付30,000元，緩起
    訴期間為1 年（96年5 月8 日至98年5 月7 日）等情，有臺
    灣高雄地方法院檢察署97年度偵字第11644 號緩起訴處分書
    、受處分人之臺灣高等法院被告前案紀錄表、高雄縣政府警
    察局N00000000 號舉發違反道路交通管理事件通知單（下稱
    舉發通知單）、原處分機關上開裁決書、和解書及高雄縣政
    府林園分局97年4 月17日高縣林警裁字第0970004927號函各
    1 份附卷可稽，並為受處分人所不爭，是受處分人酒後駕駛
    自用一般大貨車酒精濃度超過規定標準並肇事致人受傷之違
    規事實明確，堪以認定。
(二)、受處分人以一酒後駕車之行為，同時觸犯刑事法律及違反行
    政法上義務，經檢察官依刑事法律為緩起訴處分，受處分人
    並依據該緩起訴處分於97年9 月11日向指定之國庫支付
    30,000元，亦有臺灣高雄地方法院檢察署自行繳納款項統一
    收據1 份及受處分人之臺灣高等法院被告前案紀錄表附卷可
    按，而向指定之國庫支付一定金額之性質既等同於受有罰金
    之處罰，即無由再依違反行政法上義務之規定處罰之。原處
    分機關就受處分人同一酒後駕車之行為，再予裁處罰鍰
    22,500元，即有違反一事不二罰之原則，故本件受處分人既
    已支付30,000元之緩起訴處分金，依前開說明，原處分關於
    罰鍰部分，自不得再重覆處罰。是異議人就罰鍰部分聲明異
    議，為有理由，應由本院將原處分關於罰鍰22,500元之處分
    撤銷，並為不罰之諭知，合先敘明。
(三)、又汽車駕駛人，因違反本條例及道路交通安全規則之規定，
    受吊銷駕駛執照處分時，吊銷其持有各級車類之駕駛執照，
    道路交通管理處罰條例第68條定有明文。此規定係於94年12
    月14日修正公布，並於95年3 月1 日施行，而修正前之道路
    交通管理處罰條例第68條則係規定「汽車駕駛人，因違反本
    條例及道路交通安全規則之規定，受吊扣或吊銷駕駛執照處
    分時，吊扣或吊銷其持有各級車類之駕駛執照」，觀其修法
    意旨，係以「原條文將違規駕駛人所持有之各級車類駕駛執
    照一併吊扣或吊銷，失之過酷，影響人民工作及生活甚鉅」
    為由，而刪除吊扣駕駛人駕駛執照時，應吊扣駕駛人持有各
    級車類駕駛執照之規定，是依現行道路交通管理處罰條例，
    已無得吊扣駕駛人所持有他級駕駛執照之依據存在，從而，
    於為吊扣駕駛人駕駛執照之處分時，自僅得吊扣駕駛人違規
    時所駕駛該級車類之駕駛執照，以限制其繼續駕駛該級車類
    行駛道路之權利，若駕駛人並無該級車類之駕駛執照，即無
    從執行吊扣駕駛執照之處分，而僅係應否依道路交通管理處
    罰條例第22條第1 項規定處罰駕駛人之問題。
(四)、查異議人駕駛上開自用大貨車之資格憑證，係其所持有之職
    業大貨車駕駛執照，業據交通部公路總局高雄區監理所97年
    4 月22日高監自字第0970018280號函說明在卷，並有異議人
    汽車駕照基本資料查詢結果1 紙在卷可稽。本件異議人領有
    職業大貨車駕駛執照，酒後駕駛自用一般大貨車之違規事實
    ，固屬明確，惟依現行道路交通管理處罰條例第68條規定之
    解釋，僅得吊扣其普通大貨車駕駛執照，不得吊扣駕駛人所
    持有各級車類之駕駛執照，以限制其繼續駕駛該級車類行駛
    道路之權利。從而原處分機關僅能吊扣異議人違規當時所駕
    車類（即自用大貨車）之駕駛執照，不得率爾吊扣異議人現
    尚有效之其他各級駕駛執照（如職業大貨車駕駛執照）。原
    處分機關未審酌修正後道路交通管理處罰條例第68條之規定
    ，逕予裁處吊扣駕駛執照24個月，復未依違反道路交通管理
    事件統一裁罰基準及處理細則第43條第2 項第3 款規定，記
    明應受吊扣駕駛執照之名稱，均有可議，是異議人本件異議
    為有理由，應由本院將原處分關於吊扣駕駛執照24個月部分
    之處分撤銷，並為不罰之諭知，方屬妥適。
(五)、至於原處分關於裁處異議人道安講習部分，異議人並未聲明
    異議，不在本件審理及撤銷之範圍內，附此敘明。
六、據上論斷，應依道路交通案件處理辦法第20條，裁定如主文
    。
中    華    民    國    98    年    9     月    30    日
                      交通法庭  法  官  張  震
以上正本證明與原本無異。
如不服本裁定，應於收受送達後5 日內向本院提出抗告狀。
中    華    民    國    98    年    10    月    2     日
                                書記官  鄒秀珍


司法院資訊處製作；財團法人民間司法改革基金會備份。
